【裁判字號】    99,訴,354
【裁判日期】    990928
【裁判案由】    清償債務
【裁判全文】
臺灣雲林地方法院民事判決               99年度訴字第354號
原      告  國泰人壽保險股份有限公司
法定代理人  丙○○
訴訟代理人  丁○○
被      告  乙○○
兼  上一人
訴訟代理人  甲○○
上列當事人間請求清償債務事件，本院於民國99年9 月14日言詞
辯論終結，判決如下：
    主  文
被告應連帶給付原告新台幣壹佰肆拾捌萬零陸佰柒拾捌元，及其
中新台幣壹佰拾玖萬捌仟佰拾伍元部分自民國八十九年一
月七日起，至清償日止，按年利率百分之九點零二五計算之利息
，暨按上開利率百分之二十計算之違約金。
訴訟費用新台幣壹萬伍仟柒佰伍拾壹元由被告連帶負擔。
    事  實
壹、原告方面
一、聲明：如主文所示。
二、陳述：
  (一)被繼承人戊○○○邀同被告甲○○（原名己○○）、訴外人
    庚○○為連帶保證人，於民國83年5 月30日向原告借用新台
    幣（下同）206 萬元，借款期限至103 年5 月30日止，約定
    自借款日起，每滿一個月為一期，每期攤還部分本金及按借
    款餘額計算之利息，如未按期攤還本息時，借款人及連帶保
    證人均即喪失分期攤還權利及一切期限利益，亦即本金清償
    期限視為屆至，應立即一次清償全部債務。除按遲延時利率
    支付遲延期間之利息外，自逾期之日起六個月以內者另按遲
    延時利率百分之10，逾期六個月以上者按遲延時利率百分之
    20加付違約金。
  (二)詎被繼承人戊○○○借款後將抵押物產權移轉予訴外人辛○○，又被繼承人戊○○○於86年3 月18日死亡，其繼承人自
    86年5 月31日起，即未依約支付本息，經原告向臺灣嘉義地
    方法院（下稱嘉義地院）聲請拍賣抵押物強制執行，由嘉義
    地院以87年執弘字第4196號強制執行事件受理在案，並已受
    償1027,600元，尚有如主文所示之債權未受償。而被繼承人
    戊○○○之配偶即被告甲○○與長女即被告乙○○為繼承人
    ，且查無其拋棄繼承之情事，則被告二人自應連帶負清償被
    繼承人戊○○○之房貸剩餘債務責任。
貳、被告方面
一、被告乙○○部分：
  (一)聲明：
  １原告之訴駁回。
  ２訴訟費用由原告負擔。
  (二)陳述：
  １原告本於房地抵押權契約書之保證契約債務，即包括借款、
    「保證」、信用卡、票據、透支、貼現、墊款及其衍生之債
    務，係屬「保證債務」，被告乙○○雖未適時辦理拋棄繼承
    ，因被告乙○○於母親即被繼承人戊○○○在86年3 月18日
    過世時，年僅11歲，並未成年，自得依民法繼承編施行法第
    1 條之3 第2 項之規定主張以所得遺產為限，負清償責任，
    應推定為限定繼承。然被繼承人戊○○○除所遺留之「保證
    債務」外，別無實質遺產可供清償，被告乙○○自無需負起
    清償責任。
  ２被告乙○○亦得依民法繼承編施行法第1 條之3 第4 項之規
    定主張以所得遺產為限，負清償責任。
二、被告甲○○部分：
    對原告向其請求清償債務之部分沒有意見。
    理    由
壹、兩造不爭執事項：
一、被繼承人戊○○○邀同被告甲○○（原名己○○）、訴外人
    庚○○為連帶保證人，於83年5 月30日向原告借用206 萬元
    ，借款期限至103 年5 月30日止，約定自借款日起，每滿一
    個月為一期，每期攤還部分本金及按借款餘額計算之利息。
二、前開借款債權，經原告向嘉義地院聲請以87年執弘字第4196
    號強制執行後，尚有1480,678元，及其中1398,335元自89年
    1 月7 日起至清償日止，按年息百分之9.025 計算之利息，
    暨按上開利率百分之20計算之違約金未受償。
三、被繼承人戊○○○於86年3 月18日死亡，被告甲○○、乙○○為繼承人，均未於法定期間內辦理限定繼承或拋棄繼承。
貳、兩造爭執之事項：
一、被繼承人戊○○○為上開借貸關係之借款人或保證人？
二、被告乙○○得否依民法繼承編施行法第1 條之3 第2 項、第
    4項之規定主張以所得遺產為限，負清償責任？
、法院的判斷：
一、經查，被繼承人戊○○○邀同被告甲○○（原名己○○）、
    訴外人庚○○為連帶保證人於83年5 月30日向原告借用206
    萬元，借款期限至103 年5 月30日止，約定自借款日起，以
    每一個月為一期，按期攤還本息，如未按期攤還本息時，借
    款人及連帶保證人均即喪失分期攤還權利及一切期限利益，
    亦即本金清償期限視為屆至，應立即一次清償全部債務。除
    按遲延時利率支付遲延期間之利息外，自逾期之日起6 個月
    以內者另按遲延時利率百分之10，逾期6 個月以上者另按遲
    延時利率百分之20加付違約金等情，有原告所提出之借據、
    約定書可證，復為被告所不爭執。依該借據之記載，被繼承
    人戊○○○為借款人，並非連帶保證人。則被告乙○○主張
    被繼承人戊○○○是上開借款之保證人，顯然無據，自非可
    採。
二、按繼承在民法繼承編98年5 月22日修正施行前開始，繼承人
    對於繼承開始以前已發生代負履行責任之保證契約債務，由
    其繼續履行債務顯失公平者，以所得遺產為限，負清償責任
    ，民法繼承編施行法第1 之3 條第2 項定有明文，亦即需為
    「保證契約債務」，方有本條之適用。本件被繼承人戊○○○是上開借貸契約之借款人，並非連帶保證人，自無容許被
    告乙○○依民法繼承編施行法第1 之3 條第2 項規定，主張
    以所得遺產為限，負清償責任之餘地，被告乙○○此部分之
    抗辯，為不足採。
三、被告乙○○得否依民法繼承編施行法第1 條之3 第4 項之規
    定主張以所得遺產為限，負清償責任？
  (一)按繼承在民法繼承編中華民國98年5月22日修正施行前開始
    ，繼承人因不可歸責於己之事由或未同居共財者，於繼承開
    始時無法知悉繼承債務之存在，致未能於修正施行前之法定
    期間為限定或拋棄繼承，且由其繼續履行繼承債務顯失公平
    者，於修正施行後，以所得遺產為限，負清償責任，民法繼
    承編施行法第1 條之3 第4 項定有明文。
  (二)查被告乙○○與被繼承人戊○○○於86年03月18日被繼承人
    死亡時，均設籍在雲林縣虎尾鎮○○里○○路○段372 號己○○戶內，有原告提出之戶籍謄本在卷可證，故難認被告乙○○與被繼承人戊○○○有未同居共財之情形。又被告乙○○於繼承開始時雖為限制行為能力人，但其生父即法定代理
    人被告甲○○（原名己○○）並為被繼承人戊○○○前開借
    款債務之連帶保證人，被告乙○○是否辦理限定繼承或拋棄
    繼承，依法應由被告甲○○代理為之，衡情被告甲○○不可
    能不知前開借款債務之存在，故被告乙○○亦難認有「未能
    於民法繼承編修正施行前之法定期間為限定或拋棄繼承」之
    情形。從而被告乙○○不得依民法繼承編施行法第1 條之3
    第4 項之規定主張以所得遺產為限，負清償責任。
四、被告甲○○為戊○○○前開借貸關係之連帶保證人，並為其
    繼承人，就戊○○○前開借款債務，自應負清償責任。
五、按繼承人對於被繼承人之債務，負連帶責任，98年6 月10日
    修正公布前之民法第1153條第1 項定有明文（本件繼承發生
    於民國86年，應適用修正前之法律）。又連帶債務之債權人
    ，依民法第273 條第1 項規定，得對債務人中之一人或數人
    或其全體，同時或先後請求全部或一部之給付。查，被告甲○○、乙○○之被繼承人戊○○○係於86年3 月18日死亡，
    有戶籍謄本1 份附卷可稽，而被告甲○○、乙○○於被繼承
    人戊○○○死亡後，均未聲明拋棄繼承或限定繼承，此為被
    告二人所不爭執，並有本院99年6 月24日雲院恭家悅決字第
    05630 號函影本1 件在卷足憑。又原告於87年間向嘉義地院
    聲請拍賣擔保之抵押物而獲得部分清償，尚有如主文所示之
    債權未受償等事實，亦有原告提出之嘉義地院87年度執字第
    4196號執行事件之分配表影本可證，且被告二人就此部分均
    無爭執，原告此部分之主張自堪認為真實。從而，原告依消
    費借貸、連帶保證及繼承之法律關係，請求被告連帶給付原
    告1480,678元，及其中1398,335元自89年1 月7 日起至清償
    日止，按年息百分之9.025 計算之利息，暨按上開利率百分
    之20計算之違約金，為有理由，應予准許。
肆、據上論結，本件原告之訴為有理由，依民事訴訟法第85條第
    02項判決如主文。
中    華    民    國    99    年    9     月    28    日
                  民事第一庭    法  官  邱瑞裕
以上正本係照原本作成
如對本判決上訴，須於判決送達後20日內向本院提出上訴狀。
中    華    民    國    99    年    9     月    28    日
                                書記官  陳文明


司法院資訊處製作；財團法人民間司法改革基金會備份。
